【裁判字號】    97,建上,89
【裁判日期】    980217
【裁判案由】    給付物價變動調整費用
【裁判全文】
臺灣高等法院民事判決                  97年度建上字第89號
上  訴  人  宏成營造股份有限公司
法定代理人  甲○○
訴訟代理人  吳奎新律師
複 代理 人  陳添信律師
被 上訴 人  大棟營造股份有限公司
法定代理人  丙○○
上列當事人間給付物價變動調整費用事件，上訴人對於中華民國
97年7月25日臺灣臺北地方法院96年度建字第243號第一審判決提
起上訴，本院於98年1月20日言詞辯論終結，判決如下：
    主      文
原判決關於駁回上訴人後開第二項之訴部分，暨該訴訟費用之裁
判均廢棄。
被上訴人應給付上訴人新臺幣伍佰肆拾伍萬參仟零參拾參元，及
自民國九十六年十月二十日起至清償日止，按年息百分之五計算
之利息。
其餘上訴駁回。
第一、二審訴訟費用由被上訴人負擔五分之四，餘由上訴人負擔
。
    事實及理由
一被上訴人經合法通知，未於言詞辯論期日到場，核無民事訴訟
  法第386條所列各款情形，應准上訴人之聲請，由其一造辯論
  而為判決。
二上訴人起訴主張：兩造於民國92年5月26日簽立「金門水頭商
  港興建工程北防波堤工程、碼頭及浚填工程合約書」（下稱系
  爭合約），由伊承包被上訴人承攬訴外人福建省金門縣金門港
  務處（下稱金門港務處）主辦之「金門水頭商港興建工程─北
  防波堤工程、碼頭及浚填工程」其中北防波堤、碼頭浚填工程
  之「沈箱製作工程」工作（下分稱北防波堤工程、碼頭浚填工
  程，合稱系爭工程），總價為新臺幣（下同）127,000,000元
  ，包含一切所需工料、零星工料、零組配件等費用及耗損在內
  ，被上訴人並向金門港務處呈報伊為其協力廠商。系爭工程施
  工期間，鋼筋等營建物料等物價大幅上漲，伊仍依約施作而如
  期完工，但因鋼材漲幅過大，非簽約當時所得預料，致伊經營
  成本虧損甚巨，經向被上訴人及金門港務處反應，金門港務處
  以與伊間無契約關係存在為由，指示應先向被上訴人請求，再
  由其依據行政院公共工程委員會（下稱工程會）之「因應國內
  鋼筋價格變動之物價調整處理原則」（下稱鋼筋物調原則）及
  「因應國內營建物價變動之物價調整處理原則」（下稱營建物
  調原則）向金門港務處辦理鋼筋價格變動之物價調整。伊遂向
  被上訴人請求將北防波堤、碼頭浚填工程之鋼筋價格依序調整
  為6,678,856元、1,381,569元。兩造並協議共同向金門港務處
  爭取物價調整款，待港務處發放物價調整款後，被上訴人再給
  付伊上開金額。嗣被上訴人遲未告知伊補貼調整款之結果，俟
  伊去函金門港務處，方知被上訴人就北防波堤工程已受領物調
  費用83,970,704元，另碼頭及浚填工程因金門港務處與被上訴
  人於95年2月6日解約，故無物價調整費用，伊催告被上訴人如
  數給付，未獲置理。爰依協議之承攬法律關係（口頭約定）、
  民法第227條之2之規定，求為命被上訴人給付6,678,856元，
  及自起訴狀繕本送達翌日起加計法定遲延利息之判決。
  被上訴人則以：系爭合約非屬附合性契約，無民法第247條之1
  規定之適用，本件亦無民法第227條之2情事變更原則之適用，
  蓋系爭合約第5條第3項已約定上訴人不得藉故要求任何加價補
  償，顯見兩造針對可能發生之變更情事，已充分考量工程之成
  本結構、各項材料之價格因素及工程預定期間內物價之漲跌等
  相關風險，特別約定雙方均拋棄對物價調整之權利。縱認上訴
  人得依情事變更原則請求物價調整款，僅得計算至93年4月30
  日，且其請求權亦已罹於2年時效而消滅。再上訴人工程施作
  延宕而有遲延給付情事，應給付伊懲罰性違約金12,065,000元
  ，伊主張抵銷，抵銷後，上訴人已無物價調整款可請求云云，
  資為抗辯。
三原審駁回上訴人之請求，上訴人提起上訴，聲明：
  (一)原判決廢棄。
  (二)被上訴人應給付上訴人6,678,856元，及自起訴狀繕本送達
    之翌日起至清償日止，按年息5％計算之利息。
  被上訴人受合法通知，未於言詞辯論期日到場，亦未提出任何
  書狀。
四上訴人主張前揭事實，提出系爭合約、上訴人函、金門港務處
  函、鋼筋物價變動調整表等件為證（原審卷第9-42頁）。兩造
  不爭執事項：
  (一)兩造於92年5月26日簽立系爭合約，由上訴人承包被上訴人
    向金門港務處承攬之「金門水頭商港興建工程─北防波堤工
    程、碼頭及浚填工程」中之系爭工程，總價為127,000,000
    元，包含一切所需工料、零星工料、零組配件等費用及耗損
    在內。系爭工程並於每月月底辦理估驗計價，第一次估驗時
    間為92年10月31日，最後一次則為93年8月31日。
  (二)碼頭及浚填工程，業經被上訴人與金門港務處於95年2月6日
    解除契約。
  (三)金門港務處核定被上訴人關於北防波堤工程之物價調整申請
    ，並給付被上訴人物價調整費用計83,970,704元。
五上訴人主張兩造曾協議，由被上訴人向金門港務處爭取物價調
  整款，待港務處核發物價調整款後，被上訴人再給付屬於上訴
  人之物價調整款，為被上訴人所否認，辯稱依系爭合約第5條
  第3項之約定，上訴人不得以任何理由請求物價調整款云云。
  經查，系爭合約第5條第3項固約定：「本合約一經簽訂，將來
  不論物價漲落，其單價概不調整，在本工程完竣前乙方（上訴
  人）均有義務配合甲方（被上訴人）預定數量及時程施作，乙
  方並不得藉故拖延施工或要求任何加價補償」云云（原審卷第
  12頁），然依契約自由原則，兩造縱有上開約定，嗣後仍得合
  意推翻前約定，而認上訴人得請求物價調整款，此觀被上訴人
  與金門港務處間之合約第19條物價指數調整雖約定：「本工程
  無物價指數調整」（原審卷第137頁），然金門港務處亦已給
  付被上訴人物價調整費用計83,970,704元，有金門港務處96年
  9 月18日港工字第0960004240號函在卷可憑（原審卷第41頁）
  ，則被上訴人以系爭合約第5 條第3 項之約定，否定上訴人之
  物價調整費用請求權，即屬無據。而上訴人於承攬系爭工程後
  ，因物價飛漲，乃於93年2 月間要求被上訴人向金門港務處辦
  理鋼筋價差補貼，俾彌補其損失，並於同年6 月21日函金門港
  務處請求其受理被上訴人物價調整之申請，以利上訴人向被上
  訴人請求鋼筋價差之損失補償，金門港務處亦回函，指示上訴
  人向被上訴人反應，請被上訴人依程序辦理等情，有上訴人93
  年2 月7 日2003-HC-P-014 號請求被上訴人向業主辦理鋼筋價
  差補貼之函、上訴人之副理丁○○參與被上訴人93年2 月25日
  之會議，陳述「鋼筋價差，希望大棟公司近期內能行文給港務
  處」、93年6 月21日2004-HC-P-033 號請求金門港務處受理被
  上訴人物價調整申請之函、金門港務處93年7 月9 日港工字第
  0930000864號告知上訴人應向被上訴人提出物價調整請求之函
  、被上訴人會議記錄等件在卷可參（本院卷第29-33頁）。
六證人即上訴人之副理丁○○到場證稱：「（請說明系爭工程曾
  經因為工料漲價問題，由大棟營造股份有限公司向港務局申請
  發放物價調整補貼款經過之情形？）兩造是92年5月份訂約…
  …直到10月才開始製作沈箱……92年10月份鋼筋物價大漲，我
  們就向對方反應希望共同向港務局爭取物調的增加給付。被上
  訴人有同意說如果港務局同意物調增加給付的話，有核准撥款
  下來，他們就會把屬於我們鋼筋施工部分所增加的給付撥給我
  們……雙方於工務會議上有提及，並有達成合意。……工務會
  議時，港務局的許課長正芳在場時……許課長表示只要有前例
  可循，他們也會配合辦理，但是大棟公司一直沒有動作，我們
  向港務局申請，港務局表示必須由大棟公司申請。後來是我們
  催促大棟公司去辦理，並且應大棟公司要求，提供屬於我們施
  工鋼筋物調資料給大棟公司，讓大棟公司憑以向港務局申請。
  關於兩造合意的事情，並無明確記載於會議紀錄，會議紀錄只
  有記明大家要共同爭取物調增加給付，但他們口頭上確實有答
  應爭取到這些錢後，要把屬於我們施工的部分款項撥給我們。
  兩造在台中港曾經合作過相同沈箱工程（90年至91年間），也
  曾經共同向台中港務局爭取物調增加給付，爭取後對方也有把
  物調差額撥給我們公司」等語（本院卷第127-128頁），雖丁
  ○○為上訴人之受僱人，然參諸證人即時任金門港務處工務課
  課長乙○○到場陳稱：「（就本件工程金門港務處是否曾經按
  照物價指數，調整給付予被上訴人大棟營造股份有限公司？）
  在我承辦期間調整給付案尚未定案，是我離職之後才定案……
  」、「金門港務處之金門水頭商港興建工程北防波堤工程及一
  、二號碼頭工程都是大棟…公司承包，宏成…公司是大棟…公
  司的協力廠商……施工期間因為鋼筋等營造物料上漲，宏成…
  公司曾經向金門港務處表示希望能夠調整補貼一些物價上漲之
  費用，但因契約並無明定，且宏成…公司並非契約當事人，所
  以我們就拒絕」、「印象中僅知道宏成…公司有跟我談到要根
  據物價調整給付的問題，大棟…公司也有跟我談過……」、「
  （宏成營造股份有限公司是否丁○○跟你接觸？）是」云云（
  本院卷第133-134頁），則上訴人副理丁○○確與當時之金門
  港務處工務課課長乙○○提及物價調整事宜，經乙○○告知上
  訴人與金門港務處無契約關係，上訴人轉向被上訴人請求，並
  要求被上訴人向金門港務處申請物價調整，而被上訴人亦確派
  員與乙○○談論此事，參諸兩造間前就台中港南填方區（I）
  圍堤第二標沉箱製作工程亦為相同模式，由被上訴人給付上訴
  人相關物價調整款，暨本件金門港務處嗣亦給付被上訴人物價
  調整款，丁○○上開證言與事實相符而無偏頗，自堪採信，認
  為上訴人主張為實在。從而，兩造確已就北防波堤工程達成物
  價調整款之合意，由被上訴人向金門港務處請求物價調整款，
  再支付屬於上訴人部分之物價調整款予上訴人。
七上訴人請求被上訴人給付物價調整款6,678,892元，提出詳細
  價目表、價差明細表、鋼筋用量表、鋼筋進料總表、統一發票
  、明細為證（原審第102-133頁、本院卷第110頁），雖被上訴
  人否認該等證據形式上之真正，然沉箱之製作必使用鋼筋，此
  觀系爭合約工作項目所載系爭工程中均有「鋼筋及彎紮(一)」之
  記載自明（原審卷第22頁）。再上訴人以寄發予被上訴人之傳
  真函載請求物價調整：「其計算結果分二部分如下：(一)北防波
  堤部分：6,678,856元」（原審卷第31頁），然上訴人未舉證
  證明被上訴人已同意上開數額，即不得逕請求被上訴人給付該
  款項。上訴人另以聲請函鋼筋出賣人慶欣鋼鐵股份有限公司、
  養信有限公司等，查詢是否出售上訴人上開統一發票上之鋼筋
  數量為其立證方法，然函查結果縱與上開統一發票所載數量相
  同，亦因上訴人承包之系爭工程，除北防波堤工程外，尚包括
  碼頭及浚填工程，無從區分使用於北防波堤工程者究為若干，
  上訴人提出之鋼筋進料總表上載發票金額亦係北防波堤工程、
  碼頭及浚填工程之合計而無從區分（本院卷第37－38頁），故
  不予函查。本院斟酌上訴人請求6,678,892元係以鋼筋用量3,2
  35,545公斤（kg）為基準（本院卷第110頁），依系爭合約所
  附合約明細表，上訴人承包北防波堤工程之沉箱CA1、CA2、CA
  3、CA4數量依序為11座、2座、2座、18座，每座使用鋼筋及彎
  紮(一)數量依序為60.60T、92.60T、105.30T、118.5T，合計鋼
  筋數量為3,195.4噸即3,195,400公斤（60.6×11+92.6×2+105
  .3 ×2+118.5×18＝3,195.4T＝3,195,400kg），與上訴人請
  求基準之3,235,545公斤比例計算，上訴人得請求之物價調整
  款為6,596,024元（3,195,400/3,235,545×6,678,892，元以
  下四捨五入，下同）。
八被上訴人辯稱上訴人縱得為本件之請求，亦已罹於時效而消滅
  云云。然按「左列各款請求權，因二年間不行使而消滅：七、
  技師、承攬人之報酬及其墊款」、「消滅時效自請求權可行使
  時起算」，民法第127條第7款、第128條前段分別定有明文。
  本件上訴人於承攬系爭工程後，因物價飛漲，乃於93年2月間
  要求被上訴人向金門港務處辦理鋼筋價差補貼，俾彌補其損失
  ，並於同年6月21日函金門港務處請求其受理被上訴人物價調
  整之申請，以利上訴人向被上訴人請求鋼筋價差之損失補償，
  金門港務處亦回函，指示上訴人向被上訴人反應，請被上訴人
  依程序辦理，且兩造係合意由被上訴人向金門港務處請求物價
  調整款，再支付屬於上訴人部分之物價調整款予上訴人等情，
  均如上述，是上訴人之物價調整款債權請求權須待金門港務處
  撥款予被上訴人之後始得行使。依上訴人提出之傳真函（原審
  卷第31頁），其係依96年7月31日被上訴人之曾經理來電要求
  補充資料，而於96年8月3日提供系爭工程鋼筋物價變動調整表
  ，供被上訴人向金門港務處申請物價調整之用，則金門港務處
  給付被上訴人物價調整款之日期必遲於該日期，上訴人於96年
  10月9日提起本件訴訟，請求被上訴人給付物價調整款，未罹
  於上開二年短期時效，被上訴人上開辯解，自無可採。
九被上訴人另辯稱上訴人遲延給付，應給付被上訴人懲罰性違約
  金12,065,000元，其主張抵銷云云。查系爭合約第4條第1項約
  定「本工程需於九十三年四月三十日前完工」，接續文字「（
  最遲不得超過五月三十日）」已經刪除，並經兩造法定代理人
  蓋章（原審卷第11頁），則系爭工程完工日應為93年4月30日
  ，非上訴人主張之93年5月30日。又被上訴人原應於92年7月31
  日前將場地交付予上訴人施作，此觀系爭合約第4條第1項約定
  ：「乙方（上訴人）並需於九十二年七月三十一日前將一切所
  需之機具陸續動員至施工現場……」自明（原審卷第11頁），
  但被上訴人遲至92年9月12日始交付，有被上訴人93年2月25日
  會議確認「工期的起始點以大棟公司九十二年九月十二日，沈
  箱圍堰A區交付宏成公司澆置PC時間」（原審卷第139頁），是
  系爭工程起算點為92年9月12日，與系爭合約原約定92年7月31
  日開工，相差43日（31+12＝43）。再上開會議亦決議「非宏
  成公司因素而影響工程進度，修定進度表」，即將延誤工程進
  度非可歸責於上訴人因素部分，於工期中扣除，而被上訴人施
  工後，沈箱製作因混凝土供料不足而影響施工進度總計影響天
  數達25日，有上訴人93年4月28日函附影響施工進度明細及工
  程日報表可稽（原審卷第141- 152頁），該工程日報表已載明
  「因混凝土廠商二型水泥不足，所以延後至……」、「故滑模
  延期」、「因混凝土場砂資料送驗問題，所以延後」、「因混
  凝土場無出料，導致延後……」、「所以延至……」、「延至
  ……」、「無法出料、無法澆置」等情，被上訴人於工程日報
  表上無異議蓋用公司圓戳章或由工地主任蓋職戳，應認被上訴
  人認同上開工程日報表工期扣除部分，以上合計68日（43+25
  ＝68）得自工期中扣除。上訴人雖主張其於93年7月28日全部
  製作完成47座沉箱（其中33座沉箱屬北防波堤工程），提出備
  忘錄為證（原審卷第138頁），然該備忘錄係上訴人於93年9月
  20日寄發予被上訴人，載說明：「本公司承攬貴公司金門沉箱
  製作工程，業於93年7月28日全部製作完成共計47座，並於8月
  20、21日經業主及監造單位驗收合格」，參諸系爭合約第10條
  、第12條第4項分別約定：「一、依照業主工程規範之規定辦
  理。二、初驗不合格之部分，乙方（上訴人）須加以修整，直
  至甲方（被上訴人）工程師複驗認可為止……」、「四、因驗
  收不合格致逾原訂完工期限者，概以逾期論」，顯然於被上訴
  人驗收合格方得認上訴人完成工作。上訴人上開備忘錄雖載經
  被上訴人於8月20、21日驗收合格，惟被上訴人自認以上訴人
  於93年8月3日完成場地整理交付計算逾期日數，並提出工程日
  報表為證（原審卷第70頁背面、第74頁），是北防波堤工程應
  以93年8月3日為完工時，與合約約定之93年4月30日完工延遲
  95日（31+30+31+3＝95），減上開得扣除之工期，被上訴人計
  延誤27日（95-68＝27）。系爭合約第12條第1項約定：「乙方
  （上訴人）未能依照雙方約定之時程施工時，若超過總工期，
  每逾一日按合約總金額之千分之一計罰懲罰性違約金」（原審
  卷第15頁），然按「約定之違約金額過高者，法院得減至相當
  之數額」，民法第252條定有明文，觀上訴人之違約情形，及
  被上訴人驗收結算工程款未作保留（參本院卷第127頁證人丁
  ○○陳述）等情，本院認上開每逾1日按合約總金額1/1,000計
  算違約金，尚屬過高，應予核減為每逾1日按合約總金額之1/3
  ,000 計算違約金，上訴人每逾期1日之違約金為42,333元（12
  7,000,000÷3,000＝42,333），合計上訴人應給付之違約金為
  1,142,991元（42,333×27＝1,142,991），被上訴人得主張抵
  銷之金額以此為限，逾此範圍之主張抵銷，於法無據。經抵銷
  後，上訴人得請求之物價調整款為5,453,033元（6,596,024-
  1,142,991 ＝5,453,033）。
十綜上所述，上訴人依協議承攬契約（口頭約定）之法律關係，
  請求被上訴人給付上訴人5,453,033元，及自起訴狀繕本送達
  翌日即96年10月20日（被上訴人於96年10月19日收受起訴狀繕
  本，原審卷第45頁）起至清償日止，按年息5％計算之利息，
  於法有據，應予准許，其逾此範圍之請求，於法無據，應予駁
  回。上開應准許部分，原審為上訴人敗訴之判決，尚有未洽，
  上訴意旨指摘原判決此部分不當，求予廢棄改判，為有理由，
  應由本院予以廢棄，改判如主文第二項所示。上開不應准許部
  分，原審為上訴人敗訴之判決，理由雖有不同，結論則無二致
  ，原判決此部分仍應予以維持，上訴意旨指摘原判決此部分不
  當，求予廢棄改判，為無理由，應予駁回。
十一本件因事證已臻明確，兩造其餘攻擊、防禦方法及所為之立證
  ，經審酌後認與判決之結果不生若何影響，無庸再逐一予以論
  列，合併敘明。
據上論結，本件上訴為一部有理由，一部無理由，依民事訴訟法
第450條、第449條第2項、第79條、第463條、第385條第1項前段
，判決如主文。
中    華    民    國    98    年    2     月    17    日
                    民事第十六庭
                        審判長法  官  劉靜嫻
                              法  官  呂淑玲
                              法  官  湯美玉
正本係照原本作成。
上訴人不得上訴。
被上訴人如不服本判決，應於收受送達後20日內向本院提出上訴
書狀，其未表明上訴理由者，應於提出上訴後20日內向本院補提
理由書狀（均須按他造當事人之人數附繕本）上訴時應提出委任
律師或具有律師資格之人之委任狀；委任有律師資格者，另應附
具律師資格證書及釋明委任人與受任人有民事訴訟法第466條之1
第1項但書或第2項（詳附註）所定關係之釋明文書影本。
中    華    民    國    98    年    2     月    17    日
                              書記官  蕭進忠
附註：
民事訴訟法第466條之1（第1項、第2項）：
對於第二審判決上訴，上訴人應委任律師為訴訟代理人。但上訴
人或其他法定代理人具有律師資格者，不在此限。
上訴人之配偶、三親等內之血親、二親等內之姻親，或上訴人為
法人、中央或地方機關時，其所屬專任人員具有律師資格並經法
院認為適當者，亦得為第三審訴訟代理人。


司法院資訊處製作；財團法人民間司法改革基金會備份。
